臺灣彰化地方法院民事判決　99年度再簡上字第3號
上　訴　人　蔡炳業
訴訟代理人　鄭庭壽律師
被上訴人　　廖阿香
　　　　　　　　　　　號
　　　　　　吳芮羚
　　　　　　　　　　　號
　　　　　　蔡艷紅
　　　　　　　　　　　0號
　　　　　　楊文雄
　　　　　　　　　　　12號
　　　　　　池耀臺
　　　　　　　　　　　8號
　　　　　　周志成
　　　　　　　　　　　號
　　　　　　　　　　　3號
　　　　　　郭國雄
　　　　　　　　　　　1號
　　　　　　周世津
　　　　　　　　　　　號
　　　　　　靳碧雲
　　　　　　　　　　　號
　　　　　　黃珊珊
　　　　　　高永炫
　　　　　　　　　　　號
上一人
訴訟代理人　陳麗玲
被上訴人　　姚彰仁
　　　　　　　　　　　6號
上十二人共同
訴訟代理人　陳居亮律師
複代理人　　徐文宗律師
上列當事人間請求排除侵害事件，上訴人對於中華民國99年6月
14日本院第一審判決(98年度彰再簡字第4號)提起上訴，本院不
經言詞辯論，判決如下：
    主  文
原判決廢棄。
    理  由
壹、按第一審之訴訟程序有重大之瑕疵者，第二審法院得廢棄原
    判決，而將該事件發回原法院。但以因維持審級制度認為必
    要時為限。第451條第1項及前條第2項之判決，得不經言詞
    辯論為之。第1項之上訴及抗告程序，準用第434條第1項、
    第434條之1及第3編第1章、第4編之規定；簡易訴訟程序，
    除本章別有規定外，仍適用第 1 章通常訴訟程序之規定。
    訴狀送達後，原告不得將原訴變更或追加他訴。但有下列各
    款情形之一者，不在此限：一、被告同意者。二、請求之基
    礎事實同一者。三、擴張或減縮應受判決事項之聲明者。四
    、因情事變更而以他項聲明代最初之聲明者。五、該訴訟標
    的對於數人必須合一確定時，追加其原非當事人之人為當事
    人者。六、訴訟進行中，於某法律關係之成立與否有爭執，
    而其裁判應以該法律關係為據，並求對於被告確定其法律關
    係之判決者。七、不甚礙被告之防禦及訴訟之終結者，民事
    訴訟法第451第1項、第453條、第436之1條第3項、第436條
    第2項、第255條第1項分別定有明文。又按再審之訴形式上
    雖為訴之一種，實質上為前訴訟之再開或續行，其訴訟標的
    之價額仍應以前訴訟程序所核定者為準，不容任意變更，而
    在前訴訟就標的價額計算，因上訴所得受之利益不得提起第
    三審上訴者，在再審程序自亦不得上訴於第三審法院。而按
    再審之訴其得提起再審之訴之原因，於民事訴訟法第四百九
    十六條第一項列舉者，計有十三款，而各該款所定之再審原
    因，在法律上均為分別獨立之形成權，又此項形成權即為再
    審之訴訟標的。查上訴人在原審係依民事訴訟法第四百九十
    六條第一項第十三款規定，提起再審之訴，則上訴人主張由
    此條款所生之形成權，即為本件之訴訟標的。又訴訟標的者
    ，係原告為確定私權，以訴之方式，要求法院對其所主張或
    否認之法律關係加以審判之謂，從而，法院就原告之訴為本
    案辯論及裁判，亦祇能就原告所主張之訴訟標的為之(最高
    法院41年台上字第303號判例、77年度台上字第4號判決要旨
    可資參照)。
貳、經查，本件上訴人於原審原係針對本院96年度彰簡字第246
    確定反訴判決，主張被上訴人於本院起訴確認袋地通行權存
    在，上訴人提起反訴，否認袋地通行權存在，請求被上訴人
    返還土地，本院彰化簡易庭以96年9月4日96年度彰簡字第24
    6號民事判決本件上訴人之本訴及反訴均敗訴，經其均提起
    二審上訴後（由本院以96年度簡上字第153號受理），本件
    上訴人於98年3月26日撤回反訴部分上訴，原判決反訴部分
    即告確定。嗣後本件上訴人於98年4月2日收受本院96年度簡
    上字第153號民事判決知悉本訴部分「原判決廢棄，發回本
    院彰化簡易庭」，故認為本院96年度彰簡字第246確定反訴
    判決部分，有民事訴訟法第496條第1項第11款、第498條規
    定情形而提起再審之訴。因再審程序實質上為前訴訟之再開
    或續行，故應先審查有無符合民事訴訟法第496條第1項第11
    款、第498條規定情形，若符合，始有再開及續行之問題，
    若不符合規定，即無再開及續行之問題。本件原審一方面認
    為本院96年度彰簡字第246判決本訴部分，已遭本院合議庭
    第二審廢棄發回，目前尚未確定，故不符合民事訴訟法第
    496 條第1項第11款規定，上訴人於原審提起之再審之訴於
    法未合，惟一方面又准予上訴人依民事訴訟法第255條第1項
    第2款規定，將原審再審之訴變更為依民法第767條規定，提
    起排除侵害之訴(註：此部分與本院96年度彰簡字第246判決
    反訴部分之訴之聲明及訴訟標的均相同)，然原審再審之訴
    之訴訟標的為民事訴訟法第496條第1項第11款及第498條規
    定，其與依民法第767條規定，提起排除侵害之訴訴訟標的
    不同，請求基礎事實亦不同一，自無准上訴人為訴之變更之
    理。原審既認為上訴人之於原審提起之再審之訴於法未合，
    即應駁回上訴人之訴，依前最高法院裁判要旨，應無准予上
    訴人為訴之變更並進入實質審理程序。故原審此部分有重大
    瑕疵，且上訴人不同意由二審為裁判，為維持審級之利益，
    認有發回原法院之必要，爰由本院予以廢棄原判決，並發回
    原法院另為適法之處理。
參、據上論結，本件上訴為有理由，依民事訴訟法第436之1第3
    項、第451條第1項，判決如主文。
中    華    民    國   100    年    3     月    18    日
                民事第一庭      審判長法  官  康弼周
                                      法  官  黃倩玲
                                      法  官  詹秀錦
以上正本係照原本作成。
不得上訴。
中    華    民    國   100    年    3     月    18    日
                                      書記官  施嘉玫